【裁判字號】    92,訴,1196
【裁判日期】    920814
【裁判案由】    清償借款
【裁判全文】
臺灣台中地方法院民事判決  九十二年度訴字第一一九六號
    原      告  丙○○
    被      告  乙○○
    兼
    訴訟代理人  甲○○  住同右.
右當事人間請求清償借款事件，本院判決如左：
    主    文
被告應給付原告新台幣壹佰伍拾貳萬貳仟伍佰參拾元，及其中新台幣肆拾捌萬肆仟伍
佰參拾元部分，自民國九十一年十月二十二日起；另新台幣壹佰零參萬捌仟元部分，
自民國九十二年二月十五日起，均至清償日止按年息百分之五計算之利息。
原告其餘之訴駁回。
訴訟費用由被告負擔百分之四十七，餘由原告負擔。
    事實及理由
壹、兩造爭執要旨：
一、原告起訴主張：已死亡之訴外人陳鴻基於民國八十四年二月十七日以其所有之兩
    筆土地設定抵押權予原告，向原告借貸新台幣 (下同)一百萬元，約定應於六個
    月內 (即八十四年八月十六日)清償，利息依照中央銀行核定放款當日利率計算
    ，如逾期未清償，除應按上開利率計算利息外，另按每日一百元計算一角 ( 即
    千分之一)計付違約金，詎陳鴻基全未給付利息，且屆期未清償借款，嗣陳鴻基
    死亡，被告為其繼承人應繼承陳鴻基之債務，經原告聲請拍賣抵押物，由本院九
    十一年度執字第四七一一號拍賣抵押物強執執行事件受理，拍賣時因無人應買，
    乃以九十一萬元交由原告承受，經分配後，依分配表所載原告尚有三百二十六萬
    零八百零四元未獲清償，為此爰依繼承暨消費借貸之法律關係，請求被告返還分
    配表所載金額等語。並聲明：被告應給付原告三百二十六萬零八百零四元及自九
    十一年十月二十二日起至清償日止按年息百分之五計算之利息。
二、被告則以：陳鴻基曾表示利息僅須繳至伊死亡為止；且利息業已繳至陳鴻基死亡
    前之八十九年五月；利息超過五年之部分不能請求；約定之違約金過高；強制執
    行後，被告僅欠原告十萬四千二百六十元等語資為抗辯。並聲明：判決駁回原告
    之訴。
貳、兩造不爭執之事實：
一、已死亡之訴外人陳鴻基於八十四年二月十七日以其所有之兩筆土地設定抵押權予
    原告，向原告借貸一百萬元，約定應於六個月內 (即八十四年八月十六日)清償
    ，惟屆期未清償借款。
二、陳鴻基於八十九年六月十九日死亡，被告為其繼承人。
三、原告取得拍賣抵押物裁定之執行名義後，聲請強制執行，由本院九十一年度執字
    第四七一一號拍賣抵押物強執執行事件受理，拍賣時因無人應買，乃以九十一萬
    元交由原告承受。
    以上雙方所不爭執之事實，並有抵押權設定契約書、戶口名簿、戶籍謄本 (均影
    本)各一件、本院九十一年度執字第四七一一號拍賣抵押物強執執行事件卷宗一
    宗可證，上述事實，本院採為判決之基礎。
參、得心證之理由：
一、 抵押權人聲請法院拍賣抵押物，係非訟事件，關於此項聲請之裁定，無確定實
     體上法律關係之性質，於債權之存否，無既判力；又執行法院製作之分配表，
     僅有形式之確定力，至於分配表之實體內容是否妥當，債務人於強制執行程序
     實施中，甚或終結後，均得再事爭執。原告於本院九十一年度執字第四七一一
     號拍賣抵押物強執執行事件所據之執行名義，既僅係拍賣抵押物之裁定，是本
     院執行處在強制執行程序中，於原告以九十一萬元承受抵押不動產後，雖於九
     十一年十月二十二日製作分配表，記載原告對被告之債權額分別為借款本金一
     百萬元；自八十四年二月十七日起至九十一年九月二十三日止按年息百分之五
     計算之利息為三十八萬零二百七十四元；自八十四年二月十七日起至九十一年
     九月二十三日止按每日千分之一計算之違約金為二百七十七萬六千元，拍賣所
     得價金扣除原告應優先受清償之執行費一萬四千五百三十元後，餘款八十九萬
     五千四百七十元分配予原告後，尚不足三百二十六萬零八百零四元，固有強制
     執行金額計算書分配表一件附於本院調取之前開強制執行事件卷宗可稽，惟本
     院執行處該分配表所載債權額之實體內容是否妥當，被告於本件事件中仍得再
     事爭執，並無終局確定兩造權利義務之效力，但原告於本件訴訟所據以請求之
     金額，既係以前開分配表記載之餘額為範圍，本院自應就該分配表所載借款本
     金、利息、違約金是否妥適為審查，始能論據原告於本件訴訟之請求是否有理
     。
二、被告所辯：陳鴻基曾表示利息僅須繳至伊死亡為止；利息業已繳至陳鴻基死亡前
    之八十九年五月云云，為原告否認，被告就該部分有利於己之事實，並未能舉證
    以實其說；且借款時約定利息僅須繳至借用人死亡為止，亦有違常理，被告該部
    分之辯解，殊難憑採。
三、應付利息之債務，其利率未經約定，亦無法律可據者，週年利率為百分之五，為
    民法第二百零三條所明定。依原告提出之抵押權設定契約書影本所載，原告與陳
    鴻基間消費借貸契約約定之利息係依照中央銀行核定放款當日利率計算，惟利率
    管理條例業經於七十四年十一月二十九日因廢止而失效，而銀行法第四十一條原
    定銀行業之各種存款最高利率由中央銀行核定之規定，亦於七十八年七月十七日
    刪除，從而中央銀行無權核定各銀行之利率，原告與陳鴻基間約定依照中央銀行
    核定放款當日利率計算利息，固已無依據，然衡諸原告與陳鴻基之契約約定內容
    以觀，該消費借貸契約當係應付利息之債務，則在原約定利息計算標準已無依據
    之情形下，自應認為按年息百之五為計算標準，是前開分配表所列計息期間為自
    八十四年二月十七日起至九十一年九月二十三日止，計七年又二百十九日，合計
    利息 (含清償期屆至後之遲延利息)應為三十八萬元 (計算式為：
    0000000x5%x(7+219/365)=380000)，前開分配表依日數 (即二千七百七十六日)
    作為計算標準，將二次潤年之年利各多一日計算，致利息多出二百七十四元，應
    有錯誤。
四、約定之違約金過高者，法院得減至相當之數額，民法第二百五十二條定有明文，
    至於是否相當，即須依一般客觀事實，社會經濟狀況及當事人所受損害情形，以
    為斟酌之標準；約定之違約金，不問其作用為懲罰抑為損害賠償之預定，倘有過
    高，法院得依民法第二百五十二條規定減至相當之數額 (最高法院七十九年台上
    字第一九一五號判例、七十一年度台上字第二二二三號判決參照)。依原告提出
    之抵押權設定契約書影本所載，原告與陳鴻基間消費借貸契約固有約定逾期未清
    償時，除依原約定利率計息外，另應按每日一百元計算一角 (即千分之一)加付
    違約金，依該約定關於除應按原約定利率計息外另加付違約金之前後文義觀之，
    應屬懲罰性違約金性質，而該借款之約定償還期限既為八十四年八月十六日，是
    違約金之起算點僅能自清償期之翌日即八十四年八月十七日起算，前開分配表自
    八十四年二月十七日即開始計付違約金，應無可採，是自八十四年八月十七日起
    至九十一年九月二十三日止，計二千五百九十五日，合計約定違約金應為二百五
    十九萬五千元 (計算式為：0000000x0.1%x2595=0000000)，然本院參諸原告與陳
    鴻基間消費借貸契約所約定之違約金，按年計算高達千分之三百六十五 (潤年則
    為千分之三百六十六)，而該借款債務陳鴻基既已須支付利息 (含遲延利息)，縱
    未能按期償還，原告已能獲得相當之補償對價，是上揭違約金之約定，衡諸一般
    客觀事實，社會經濟狀況及原告可能受之損害一切情狀，顯屬過高，被告關於約
    定之違約金過高之辯解，應屬有據，本院認應酌減至百分之四十為適當，依此計
    算，在前開期間內原告所得主張之違約金，應為一百零三萬八千元。
五、清償人所提出之給付，應先抵充費用，次充利息，次充原本，為民法第三百二十
    三條前段所明定，至於違約金之性質則與利息不同，民法既無違約金儘先抵充之
    規定，其抵充之順序，應在原本之後；民法關於消滅時效完成後之效果，係採抗
    辯權發生主義，時效期間經過後，不僅債權或物權本身不消滅，請求權也不歸於
    消滅，僅賦予債務人拒絕給付之抗辯權而已，若債務人未提出抗辯，則債權人之
    請求權並未當然消滅 (最高法院八十年度台上字第三九０號、八十三年度台上字
    第一六八二號判決參照)。本院九十一年度執字第四七一一號拍賣抵押物強制執
    行事件，原告承受抵押不動產所取得之價金為九十一萬元，尚不足清償全部債權
    ，自應定其抵充順序，而民法第三百二十三條之規定，雖非強制規定，當事人得
    以契約變更抵充順序 (最高法院二十七年上字第三二七０號判例參照，依卷附抵
    押權設定契約書約定條款第十條約定，原告有權決定抵償債務之先後順序)，但
    依本院調取之前開強制執行卷宗所示，原告於該執行程序中，並未指定抵充順序
    ，是仍應依前揭法條之順序抵充之，執此，應先抵充執行費一萬四千五百三十元
    ，進而抵充三十八萬元之利息，餘款五十一萬五千四百七十元則抵充原本，是在
    前揭強制執行後，原告之借款本金應僅餘四十八萬四千五百三十元，在前開分配
    表所載期間之違約金因未能抵充，故仍為一百零三萬八千元。至於原告聲請強制
    執行時，有部分利息固已罹於五年之短期時效，然依本院調取之前開強制執行卷
    宗所示，被告於該執行程序中，並未行使抗辯權，則在前開強制執行程序中，以
    之抵充，仍屬合法，被告於本件訴訟，自已無從就已抵充 (清償)之利息再行使
    抗辯權，被告所辯：利息超過五年之部分不能請求云云，即無可採。
六、繼承人自繼承開始時，原則上應承受被繼承人財產上之一切權利、義務；繼承人
    對於被繼承人之債務，負連帶責任；連帶債務之債權人，得對於債務人中之一人
    或數人或其全體，同時或先後請求全部或一部之給付；給付有確定期限者，債務
    人自期限屆滿時起，負遲延責任；給付無確定期限者，債務人於債權人得請求給
    付時，經其催告而未為給付，自受催告時起，負遲延責任。其經債權人起訴而送
    達訴狀，或依督促程序送達支付命令，或為其他相類之行為者，與催告有同一之
    效力；遲延之債務，以支付金錢為標的者，債權人得請求依法定利率計算之遲延
    利息，民法第一千一百四十八條前段、第一千一百五十三第一項、第二百七十三
    第一項、第二百二十九條第一項、第二項、第二百三十三條第一項前段分別定有
    明文。原告之借款本金剩餘四十八萬四千五百三十元，在前開分配表所載期間之
    違約金為一百零三萬八千元，己如前述，被告既為陳鴻基之繼承人，自應繼承陳
    鴻基對原告之債務，並負連帶清償之責，原告在前開範圍內請求被告給付 (原告
    未請求連帶給付)，應屬有據，逾此範圍之請求，則難憑採。而前開借款既係定
    有清償期限之債務，原告就借款部分自期限屆滿時起自得請求法定遲延利息，
    因前開分配表所列計息期間係至九十一年九月二十三日止，且經抵扣完畢，原告
    請求自九十一年十月二十二日起算法定遲延利息，應可准許；另被告積欠之違約
    金，係無確定給付期限之債務，應自受催告時起始負遲延責任，原告前揭強制執
    行程序僅係聲請拍賣抵押物，尚難認係催告給付，是違約金部分遲延利息之請求
    ，僅能自與催告有同一效力之支付命令裁定送達翌日即九十二年二月十五日起算
    (按：該違約金之性質係屬懲罰性違約金，業如前述，自不受最高法院六十二年
    台上字第一三九四號判例意旨所示，不得更請求遲延利息之限制)。從而原告本
    於繼承、消費借貸之法律關係，訴請被告給付如主文第一項所示金額及法定遲延
    利，為有理由，應予准許，原告逾此範圍之請求即非正當，應予駁回。
肆、本件事證已臻明確，兩造其餘攻擊防禦及證據調查，均與本案之判斷不生影響，
    自勿庸一一審酌論列，併此敘明。
據上論結，本件原告之訴為一部有理由，一部無理由，依民事訴訟法第七十九條但書
、第八十五條第一項前段，判決如主文。
中      華      民      國    九十二    年      八      月      十四    日
                                        臺灣臺中地方法院民事第一庭
~B法      官  劉長宜
右為正本係照原本作成。
如不服本判決，應於判決送達後二十日內，向本院提出上訴狀。
中      華      民      國    九十二    年    八        月      十四     日
~B法院書記官


司法院資訊處製作；財團法人民間司法改革基金會備份。
